【裁判字號】    95,台上,4402
【裁判日期】    950810
【裁判案由】    違反貪污治罪條例
【裁判全文】
最高法院刑事判決            九十五年度台上字第四四０二號
    上  訴  人  乙○○
    選任辯護人  王建中律師
                王東山律師
    上  訴  人  甲○○
                        巷60.
    選任辯護人  莊柏林律師
上列上訴人等因違反貪污治罪條例案件，不服臺灣高等法院中華
民國九十五年四月六日第二審判決（九十三年度上訴字第三三三
二號，起訴案號：臺灣臺北地方法院檢察署九十二年度偵字第一
一四一０號），提起上訴，本院判決如下：
    主  文
原判決撤銷，發回臺灣高等法院。
    理  由
本件原判決認定：上訴人甲○○係臺北自來水事業處（下稱自來
水事業處）南區營業分處（設於臺北市○○區○○街一號，下稱
南區分處）抄表股股長；上訴人乙○○為該抄表股科員，均有負
責受理民眾電話檢舉違章竊水案件之業務，皆係依據法令從事公
務之人員。乙○○於民國九十年四月九日接獲民眾匿名檢舉電話
，舉發臺北市○○○路○段三一三號旁之工地有違章竊水情事，
乙○○先通知同處不知情之稽查員蘇  淼，蘇  淼即於翌（十）
日上午九時四十分許，前往該址附近實地調查，發現確有基泰營
造股份有限公司（下稱基泰公司）在臺北市○○○路○段三一三
巷四號邊之工地，以舊管用水之方式竊水，遂填寫「用水實地調
查表」，記載竊水情形，並經基泰公司職員林峰輝簽名確認；乙
○○明知其並非該違章竊水案之檢舉人，且匿名檢舉經查獲者，
承辦人不得請領獎金，竟因實際檢舉人未留下姓名及聯絡電話，
乃意圖為自己不法之所有，基於詐領檢舉獎金之犯意，利用其承
辦受理民眾檢舉電話業務之機會，於同（十）日，在其辦公處所
，填載自己為報案檢舉人之「申報單」，交由蘇  淼呈報，嗣南
區分處據以向基泰公司追償水費新臺幣（下同）三十八萬二千五
百九十七元，基泰公司於九十年七月四日如數繳付後，南區分處
不知乙○○非該竊水案之真正檢舉人，即根據乙○○填具之上開
申報單，依規定按追償水費扣除營業稅、水源回饋費後之百分之
二十計算方式，發放檢舉獎金予乙○○，乙○○明知其非真正檢
舉人，竟以檢舉人身分詐領檢舉獎金，使自來水事業處承辦人員
陷於錯誤，給付檢舉獎金七萬零九百五十元予乙○○，並由該處
財務科先代為扣繳稅額四千二百五十七元後（此部分金額原屬檢
舉獎金之一部分，因係先有檢舉獎金，再由財務科代為扣繳，是
此部分金額亦屬乙○○詐得金額之一部分），於九十年八月三十
一日將餘款六萬六千六百九十三元直接匯入乙○○開立於中國國
際商業銀行總管理處國外部之第00000000000號帳戶
內。又甲○○於九十一年二月二十五日接獲自稱王小姐（姓名年
籍不詳）之匿名檢舉電話，告發臺北縣新店市秀朗橋下環河快速
道路拖吊場旁之工地有竊水情事，甲○○受理檢舉後，明知其並
非該違章竊水案之檢舉人，且民眾匿名檢舉經查獲者，承辦人不
得請領獎金，竟因實際檢舉人未留下全名及聯絡電話，乃意圖為
自己不法之所有，基於詐領檢舉獎金之犯意，利用其承辦受理檢
舉電話業務之機會，於當日在其辦公處所，填載自己為報案人之
「申報單」，交與不知情之稽查員蘇  淼。稽查員蘇  淼、廖我
森即於翌（二十六）日前往現場實地調查，發現確有隆義營造股
份有限公司（下稱隆義公司）在臺北縣新店市秀朗橋下之違規拖
吊場，以表前接水之方式竊水，遂填寫「用水實地調查表」，記
載前開竊水情形，並經隆義公司游文昌簽名確認，自來水事業處
嗣即據以向隆義公司追償水費十一萬一千九百零三元，隆義公司
於九十一年三月十二日繳清。自來水事業處因不知甲○○並非該
竊水案之真正檢舉人，即根據甲○○填具之上開申報單，按上述
計算方式，發放檢舉獎金予甲○○，甲○○明知其非真正檢舉人
，竟以檢舉人身分詐領檢舉獎金，使自來水事業處承辦人員陷於
錯誤，給付檢舉獎金一萬八千八百三十六元予甲○○，並由該處
財務科先代為扣繳稅額一千一百三十元後（該金額亦屬甲○○詐
得金額之一部分），於九十一年四月三十日將餘款一萬七千七百
零六元，逕匯入甲○○開立於中國國際商業銀行總管理處國外部
之第00000000000號帳戶內等情。因將第一審科刑判
決撤銷，改判分別論處乙○○、甲○○依據法令從事公務之人員
，利用職務上之機會詐取財物罪刑（乙○○處有期徒刑四年，褫
奪公權三年、甲○○處有期徒刑三年六月，褫奪公權三年），固
非無見。
惟查：（一）有罪之判決書，對被告有利之證據不採納者，應說
明其理由，為刑事訴訟法第三百十條第二款所明定。故有罪判決
書對於被告有利之證據，如不加採納，必須說明其不予採納之理
由，否則即難謂無判決不備理由之違誤。又犯罪之成立，除應具
備各罪之特別要件外，尤須具有故意或過失之一般要件；而過失
行為之處罰，以有特別規定者為限，復為刑法第十二條第二項所
明定。甲○○於偵審中一再否認有冒領竊水檢舉獎金之故意，而
甲○○填製持以領取上開竊水檢舉獎金之申報單，其報案人欄除
填寫其姓名外，另又以括號註記「王小姐」等字，有該紙申報單
影本在卷可按（見偵查卷第三五頁）；則甲○○於報案人欄另填
載「王小姐」字樣，究係何意﹖有否將匿名檢舉之「王小姐」亦
列為該案檢舉人之意﹖如其有施用詐術冒領上揭竊水檢舉獎金之
故意，何以不虞事洩而仍主動將匿名檢舉者載入報案人欄﹖此關
係甲○○有否詐欺取財之故意，自應查證明白，原判決就此未為
調查，復未說明該申報單內前揭記載，不足採為有利於甲○○認
定之理由，有證據調查未盡及理由不備之違法。（二）上引原判
決事實認定，如若無誤；則上訴人等均負有受理民眾電話檢舉違
章竊水案件之職務，而臺北自來水事業處處理竊水及違章用水作
業程序４之１(2)復規定：「受理電話檢舉時，應問明竊水或違章
用水地址、違章用水情形、檢舉人姓名、地址、電話號碼等，代
填申報單，並嚴予保密」（見偵查卷第四五頁背面）；從而上訴
人等執行受理電話檢舉竊水職務時，如係匿名檢舉，是否亦須代
填申報單﹖該申報單若為執行該項受理檢舉職務所必須製作，上
訴人等明知渠等並非報案人，仍在基於執行受理電話檢舉竊水職
務所製作之文書內，分別為其本人為報案人之不實登載，該等行
為是否與刑法第二百十三條公務員公文書登載不實罪之構成要件
該當﹖自待研求；此部分事實不明，本院就原判決關於上訴人等
被訴行使公務員登載不實文書罪嫌，敘明不另為無罪諭知部分，
是否妥適，無從為法律上之判斷。（三）甲○○於法務部調查局
北部地區機動工作組（下稱調查局北機組）詢問時即供稱：民眾
王小姐打電話來是說在秀朗橋及環河快速道路上，有灑水車在潑
灑路面，可能有竊水，伊開車前往現場查看，但未發現灑水車灑
水情形，回到分處，到修漏股查詢該處附近並無用戶管線，應無
竊水情形，嗣回想現場有工地施工，應該有申請工程用水，便依
股裡用戶地址卡查詢到該處有「水錶不明、錶位埋沒」等事項記
載，再到給水股調閱「台帳」前往現場勘查，進入工地內找出被
砂石及碎石埋沒的水錶，打開錶蓋發現水龍頭打開，水錶會轉，
但是水錶關閉，水龍頭還是可以供水，表示該工地有竊水可能，
其回去便填寫「申報單」，於申報單旁註明「王小姐」，並交由
稽查員前往現場稽查等語（見偵查卷第三十頁、第三一頁），核
與證人蘇  淼、廖我森證述渠二人於甲○○填表之翌日前往稽查
時，發現上開水錶上有覆蓋一、二公分之碎石和砂等語相符；原
判決以甲○○於調查局北機組之供述，與蘇  淼、廖我森證述查
獲現場之情形不符，乃認甲○○上開供述，乃事後卸責之詞，顯
與上引卷內筆錄之內容不符，此部分採證法則之運用，於法有違
。以上，或係上訴人等之上訴意旨所分別指摘，或為本院得依職
權調查之事項，應認原判決有撤銷發回更審之原因。又刑法第十
條第二項所稱之公務員定義，已於九十四年二月二日修正公布，
九十五年七月一日施行，案經發回，應注意比較適用，附為指明
。
據上論結，應依刑事訴訟法第三百九十七條、第四百零一條，判
決如主文。
中    華    民    國  九十五  年    八    月    十    日
                      最高法院刑事第十二庭
                          審判長法官  林  永  茂
                                法官  洪  文  章
                                法官  蘇  振  堂
                                法官  蕭  仰  歸
                                法官  林  茂  雄
      本件正本證明與原本無異
                                      書  記  官
中    華    民    國  九十五  年    八    月   十七   日
                                                      Ｅ


司法院資訊處製作；財團法人民間司法改革基金會備份。
